# Algoritmos


**Definição**: Sequência lógica e não ambígua de instruções que levam à solução de um problema num tempo finito.

  -Sequência lógica: As instruções devem ser definidas em uma ordem correta.  
  -Não ambígua: A sequência lógica e as instruções não  devem dar margem à dupla interpretação.  
  -Solução de um problema: A sequência lógica deve resolver exatamente (nem mais e nem menos) o problema identificado.  
  -Tempo finito: A sequência lógica não deve possuir iterações infinitas.  
  -Um algoritmo é **"uma solução"** e não **"a solução"** de um problema.  
  -Um problema pode ser resolvido por mais de um algoritmo! **SEMPRE**.  
  -Tarefas que possuem "padrão de comportamento" podem ser descritas por um algoritmo.  
  

Entender algoritmos é fundamental para desenvolver o raciocínio lógico e conceber uma solução a um dado problema, independente de uma linguagem de programação. (Ex: Fortran, Pascal, C e Python, R). 

A partir do algoritmo desenvolvido, fica mais fácil implementar o respectivo programa.


## Estruturas de Controle

Na criação de algoritmos, utilizamos os conceitos de bloco lógico, entrada e saída de dados, variáveis, constantes, atribuições, expressões lógicas, relacionais e aritméticas, bem como comandos que traduzam esses conceitos de forma a representar o conjunto de ações. 

Para que esse conjunto de ações se torne viável, deve existir uma perfeita relação lógica intrínseca ao modo pelo qual essas ações são executadas, ao modo pelo qual é regido o fluxo de execução do algoritmo.

Por meio das estrutura básicas de controle do fluxo de execução – sequencial, seleção, repetição e da combinação delas – poderemos criar algoritmos para solucionar nossos problemas.


**Estruturas básicas de um algoritmo**: 

### Sequêncial 

Representa o **Início/Fim**, e define uma estrutura onde as instruções serão executadas na ordem que aparecem.

Corresponde ao fato de que o conjunto de ações primitivas será executado em uma sequência linear de cima para baixo da esquerda para a direita. Para exemplificarmos, vamos resolver o seguinte exercício.  

**Exemplo**: Construa um algoritmo que calcule a média aritmética entre quatro notas bimestrais quaisquer fornecidas:

```{r}
# Entrada 
n1 <- 4
n2 <- 5
n3 <- 6
n4 <- 7

# Processamento
media <- (n1+n2+n3+n4) / 4 

# Saída
media
```



### Seleção

**a) Se-Então/Senão**
Define uma estrutura condicional que, dada a sua avaliação (V ou F), determina qual "caminho" do algoritmo será executado.


Permite a escolha de um grupo de ações (bloco) a ser executado quando determinadas condições, representadas por expressões lógicas e/ou relacionais, são satisfeitas ou não. Os tipo de seleção apresentados serão: Simples, Composta e Encadeada.

**Exemplo - Seleção Simples**: Classifique um valor qualquer fornecido `X`, se é maior que zero.

Quando precisamos testar uma certa condição antes de executar uma ação.

```{r}
X <- 7
if(X > 0)
  { # Início do bloco Verdadeiro
  print("Valor maior que zero")
  } # Final do bloco Verdadeiro
```

**OBS**: Quando houver somente uma ação primitiva, a estrutura pode ser: 
```{r}
X <- 7
if(X > 0)  print("Valor maior que zero")
```

**Exemplo - Seleção Composta**: Classifique um valor qualquer fornecido `X`, se é maior que zero, ou menor ou igual a zero.

Utilizadas em situações em que duas alternativas dependem de uma mesma condição: uma da condição VERDADEIRA, e outra da condição FALSA.


```{r}
X <- -0.8987
if(X > 0){ 
  print("Valor maior que zero")
  }else{ # Início do bloco Falso
  print("Valor menor ou igual a zero") 
  } # Fim do bloco Falso
```

**Exemplo - Seleção Encadeada**: Classifique um valor qualquer fornecido `X`, se é maior que zero, menor do que zero ou igual a zero.

É o agrupamento de várias seleções, ocorre quanto uma determinada ação, ou bloco deve ser executado se um grande conjunto de possibilidades ou combinações de situações for satisfeito.

```{r}
X <- 0.1
if(X > 0){ 
  print("Valor maior que zero")
}else{ 
      if(X< 0 ){
        print("Valor menor que zero")
      }else{
        print("Valor igual a zero")
      }
}
```

Observe que as etruturas acima apresentadas são funcionais para classificação de um único valor. Contudo para a classificação de vários valores em um vetor, recomenda-e o uso da função `if_else` do pacote `dplyr` disponível no `tidyverse`.

```{r}
library(tidyverse)
numeros <- c(-0.8, 1, 5, 0, -4)
if_else(numeros<0,"Negativo",if_else(numeros==0,"Nulo","Positivo"))
```

**b) Selecione caso**

Muitas vezes nos deparamos com situações onde são necessários necessário duas ou mais operações condicionais para classificação. Nessa situações poderemos utilizar a estrutura **Selecione caso**, que no R pode ser acessada com a função `case_when` (do pacote `dplyr`).

Essa função é útil para vetorizar instruções condicionais. Isso é semelhante a `if_else` mas pode gerar qualquer número de valores, em vez de apenas TRUE ou FALSE. Aqui está um exemplo que retorna o dia da semana em função do número de 1 a 7, onde qualquer valor fora desse intervalo é classificado como `número inválido`. 

```{r}
dia <- c(1,2,3,4,5,6,7,0,8)
case_when(
  dia == 1 ~ "Domingo",
  dia == 2 ~ "Segunda-feira",
  dia == 3 ~ "Terça-feira",
  dia == 4 ~ "Quarta-feira",
  dia == 5 ~ "Quinta-feira",
  dia == 6 ~ "Sexta-feira",
  dia == 7 ~ "Sábado",
  TRUE ~ "número inválido"
  )
```


### Repetição 

**Enquanto, Faça-Enquanto ou Para**
Define uma estrutura de iteração condicional (V ou F) ou contada (pré-definida) de instruções.


É uma estrutura da controle do fluxo de execução que permite repetir diversas vezes um mesmo trecho do algoritmo, porém, sempre verificando ANTES de cada execução se é 'permitido' executar o mesmo trecho. 


**a) Repetição com teste no Início**

O Enquanto (`while`) permite que um determinado comando (ou bloco) seja repetido enquanto uma determinada <condição> for *VERDADEIRA*.

Muitas vezes precisamos estabelecer um modo de contagem (contador), ou seja, uma variável ($i$ por exemplo) com um dado valor inicial que é incrementado a cada repetição. 

Quando o resultado da <condição> for *FALSO* o comando de repetição é abandonado. Se na primeira vez o resultado for FALSO, os comandos **NÃO SÃO EXECUTADOS**.


**Exemplo**: Imprima os números menores ou iguais a 10.

```{r}
i=1
while(i<=10){
  print(i)
  i=i+1
}
```

**b) Repetição com teste no Final**

Uma das estruturas com teste no final é a Repita...Se (`repeat...if`), que permite que um comando, ou bloco de comandos sejam executados enquanto uma determinada <condição> seja *FALSA*.

Verificamos que, devido a sua sintaxe os comandos dentro do bloco **São Executados Pelo Menos Uma Vez**, independentemente da validade da condição. Isso ocorre pois a inspeção da <condição> ocorre no **FINAL** da estrutura.

Quando o resultado da <condição> for *VERDADEIRO* o comando de repetição é abandonado. Entretanto, os comandos **SÃO EXECUTADOS PELO MENOS UMA VEZ**.

**Exemplo**: Imprima os números menores ou iguais a 10.
```{r}
i=1
repeat{
  print(i)
  i=i+1
  if(i>10) break
}
```

**c) Repetição com Variável de Controle**

As estruturas `while` e `repeat...if` ocorrem em casos de difícil determinação do número de vezes que um comando, ou bloco, será executado. 

A Estrutura Para (`for`) é diferente, já que sempre repete a execução do bloco um número pré-determinado de vezes, pois ela **não prevê uma condição** e possui **limites fixos**. 

**Exemplo**: Imprima os números menores ou iguais a 10.
```{r}
for(i in 1:10){
  print(i)
}
```

**Exemplo:** Elabore um algoritmo que, utilizando uma das estruturas de repetição imprima a tabuada do número 5.

```{r}
for(i in 1:10){
  print(paste("5 x",i,"=",i*5))
}
```



## Exercícios  
**1)** Crie uma script/função que peça dois números e imprima o maior deles.

**2)** Crie um script/função que peça um número e informe se o número é inteiro ou decimal.

**3)** Crie um script/função que leia um número de 1 a 7 e exiba o dia correspondente da semana. (1- Domingo, 2- Segunda, ..., 7-Sábado.). Caso o usuário digitar um número diferente o programa deve escrever `Valor invalido`.

**4)** Crie um script/função que verifique se uma letra digitada é vogal ou consoante.

**5)** Crie um script/função que leia três números e mostre o maior e o menor deles.

**6)** Elabore um algoritmo que, classifique um número $X$, fornecido pelo usuário, em par ou ímpar, utilize o operador `%` para o cálculo do resto da divisão.

**7)** Construa um algoritmo sequencial que calcule as raízes de uma equação do 2º grau ($ax^2 + bx + c$), sendo os valores de $a$, $b$ e $c$ devem ser fornecidos pelo usuário. Considere:

$$
\Delta = b^2-4 a  c
$$

se $\Delta > 0$

$$
x_1 = \frac{-b+\sqrt{\Delta} }{2a} \\
x_2 = \frac{-b-\sqrt{\Delta} }{2a}
$$
se $\Delta = 0$

$$
x= \frac{-b}{2a}
$$

se $\Delta < 0$

*As raízes são imaginárias*

**8)** Faça um programa que imprima uma frase $n$ vezes na tela do computador, $n$ deve ser um número fornecido pelo usuário.

**9)** Faça um programa que imprima na tela os números de 1 a 20.

**10)** Faça um programa para obter as sequências de 0 a 25 com passo igual a 2.

**11)** Escreva um programa no qual o usuário digite dois números e o programa deve apresentar todos os números inteiros entre esses dois números. Se os números forem iguais, o programa deve exibir uma mensagem dizendo para o usuário digitar dois números inteiros diferentes.

**12)** Elabore um algoritmo que calcule e escreva o valor S, em que:

$$
S = 1 - \frac{2}{4} + \frac{3}{9} - \frac{4}{16} + \cdots - \frac{10}{100} = 0,6456349
$$

**13)** Construa um algoritmo que verifique se o número fornecido pelo usuário (inteiro maior que 1) é primo ou não (números primos são os números naturais que têm apenas dois divisores o 1 e ele mesmo, exemplo (2, 3, 5, 7, 11, 13, 17...).
