# Visualização de dados com o ggplot2

O R possui vários sistemas para fazer gráficos, mas o pacote `ggplot2` é um dos mais elegantes e versáteis para realizar essa tarefa. o **`ggplot2`** implementa a *gramática dos gráficos*, um sistema coerente para descrever e construir gráficos.

Vamos carregar o **`tidyverse`**, que tem o pacote **`ggplot2`** como um de seus elementos centrais.

```{r,message=FALSE}
library(tidyverse)
```

**Importação dos dados** 

Vamos realizar a importação, via web, do banco de dados [geomorfologia.txt](https://raw.githubusercontent.com/arpanosso/r_data_science_fcav/master/dados/geomorfologia.txt).

```{r}
URL <- "https://raw.githubusercontent.com/arpanosso/r_data_science_fcav/master/dados/geomorfologia.txt"
geomorfologia<-read.table(URL,
                  header = TRUE)
glimpse(geomorfologia)
```

## Criando um gráfico

Vamos criar um gráfico do teor de argila do solo ao longo do transecto estudado.

Para isso utilizaremos dois operadores:

  **1)** `%>%` -  chamado PIPE do pacote `dplyr` o qual pode ser construído com o atalho **Ctrl + Shift + M**.
  
  **2)** `+` -  adição, para o controle das camadas gráficas e parâmetros específicos.

**REGRA**: o PIPE sempre opera **DATA.FRAMES** e tem como retorno **DATA.FRAMES**. Para o `ggplot`, o primeiro argumento **SEMPRE** será um data.frame.

A forma mais simples para iniciarmos a confecção de nosso gráfico é construírmos cada etapa individual do gráfico, estudando os códigos por etapas. No código abaixo, construiremos somente a tela de plotagem do gráfico.

```{r}
geomorfologia %>% 
  ggplot()
```

Se a nossa inteção é visualizar as alterações dos teores de argila ao longo do transecto nas diferentes superfícies geomórficas, vamos utilizar a função de estética `aes()`, dentro da função `ggplot()`, para definir quais as colunas do objeto `geomorfologia` serão utilizadas para criação do gráfico. Observe que os eixos, agora são desenhados.
  
```{r}
geomorfologia %>% 
  ggplot(aes(x=X, y =ARGILA))
```

Agora a geometria de pontos deve ser indicada, ou seja, qual o tipo de gráfico vamos contruir. Nesse caso, vamos utilizar o operador de adição `+` para adicioar uma camada de pontos a esse gráfico. 

```{r}
geomorfologia %>% 
  ggplot( aes(x=X, y =ARGILA) ) +
  geom_point()
```
## Controlando geometrias

Outras geometrias poderiam ser utlizadas, ao invés de pontos, poderíamos pedir uma geometria de linha: 

```{r}
geomorfologia %>% 
  ggplot( aes(x=X, y =ARGILA) ) +
  geom_line()
```

Ou poderíamos mesclar as duas geometrias:

```{r}
geomorfologia %>% 
  ggplot( aes(x=X, y =ARGILA) ) +
  geom_line()+
  geom_point()
```

Agora, finalmente, podemos controlar alguma propriedades dentro de cada geometria.

```{r}
geomorfologia %>% 
  ggplot( aes(x=X, y =ARGILA) ) +
  geom_line(col="blue", # cor da linha
            lwd= 0.7, # espessura da linha
            lty=2)+ # tipo de linha
  geom_point(shape=21, # tipo do marcador 0-14 são ocas de 15-18 sólidas e de 21-24 possuem borda e preenchimento
             fill="green", # cor do preenchimento do marcador
             col="red", # cor da borda do marcador 
             size=3) # tamanho do marcador
```

**OBS**: A forma de um ponto (marcador) é atribuido ao argumento `shape`. Há algumas duplicadas aparentes por exemplo, 0, 15 e 22 são quadrados. A diferença vem da interação das estéticas `color` e `fill`. As formas ocas são de 0 a 14 e sua borda é determinada por `color`, as formas sólidas são de 15 a 18 e são preenchidas por `color`, já as formas de 21 a 24 têm uma borda definida por `color` e e são preenchidas por `fill`.

Podemos agora controlar os títulos dos eixos, a partir da função `labs()`.

```{r}
geomorfologia %>% 
  ggplot( aes(x=X, y =ARGILA) ) +
  geom_line(col="blue", lwd= 0.7, lty=1)+ 
  geom_point(shape=21, fill="green", col="red", size=3) +
  labs(x="Eixo x (m)",y="Teor de argila do solo (%)",title = "Gráfico de Linha + Pontos")
```

## Definindo temas

Podemos utilizar diferentes temas, para isso, vamos, inicialmente, guardar o nosso gráfico em um objeto denominado `meu_plot`.

```{r}
meu_plot<- geomorfologia %>% 
              ggplot( aes(x=X, y =ARGILA) ) +
              geom_line(col="blue", lwd= 0.7, lty=1)+ 
              geom_point(shape=21, fill="green", col="red", size=3) +
              labs(x="Eixo x (m)",y="Teor de argila do solo (%)",title = "Gráfico de Linha + Pontos")
```

Agora podemos aplicar um tema pré-definido a esse objeto gráfico a partir da família de função `theme_`. Compare os diferentes temas diponíveis.

```{r}
meu_plot + theme_minimal()
meu_plot + theme_bw()
meu_plot + theme_dark()
# ...
```

## Controle de elementos do tema

Vários elementos do tema podem ser controlados a partir de funções específicas associadas à função `theme`. 

As funções `element_` especificam a exibição de como os componentes sem dados do gráfico são desenhados.

  *`element_blank`: não desenha nada e não atribui espaço;

  *`element_rect`: bordas e fundos;

  *`element_line`: linhas;

  *`element_text`: texto;
  
  *`rel ()` é usado para especificar os tamanhos relativos ao objeto original; 
  
  *`margin ()` é usado para especificar as margens dos elementos.

Por exemplo, vamos duplicar  o tamanho de fonte (`rel(2)`) do título do gráfico já criado `meu_plot`.

```{r}
meu_plot + theme(plot.title = element_text(size=rel(2)))
```

Vamos modificar o alinhamento do e a cor do título do gráfico já criado `meu_plot`.

```{r}
meu_plot <- meu_plot + theme(plot.title = element_text(hjust = 0.5, color = "red"))
meu_plot
```

Alterando a área de plotagem.

```{r}
meu_plot <- meu_plot + theme(panel.background = element_rect(fill="lightblue", color = "red", linetype = "dashed"))
meu_plot
```


Agora vamos fazer várias modificações, adicionando linhas de plotagem principais e secundárias, mudar as cores do texto dos eixos para vermelho, e as cores dos títulos dos eixos para verde escuro e alterando a cor do retângulo de plotagem exterior para cinza.

```{r}
meu_plot <- meu_plot + theme(panel.grid.major = element_line(color="gray", linetype = "dashed"),
                             panel.grid.minor = element_line(color="gray", linetype = "dashed"),
                             axis.text = element_text(colour = "red"),
                             axis.title = element_text(colour = "darkgreen",size=rel(1.2)),
                             plot.background = element_rect(fill="gray"))
meu_plot
```

Maiores informações a respeito dos parâmetros de controle dos elementos dos gráficos podem ser encontrados em  <https://ggplot2.tidyverse.org/reference/theme.html>.


## Mapeando estéticos

Vamos voltar ao gráfico de dispersão (*scatter*) do teor de argila do solo ao longo do transecto estudado.

```{r}
geomorfologia %>% 
  ggplot( aes(x=X, y =ARGILA) ) +
  geom_point()
```

Podemos agora adicionar uma terceira variável a esse gráfico, como tipo de solo ou a superfície geomórfica, e mapeá-la a partir de um *estético (aesthetic)*. Esse estético é uma propriedade visual dos objetos no gráfico. Estéticos incluem coisas como tamanho, forma ou cor dos pontos. 

Vamos mapear as cores dos pontos para cada superfície geomórfica (`SUP`). 

Para mapear a estética *cor* à variável `SUP`, devemos associar o nome da estética ao nome da variável dentro de `aes()`. O `ggplot2` atribuirá automaticamente uma cor singular para cada valor singular da variável, um processo conhecido como *escalar* (*scaling*). Automaticamente será adicionado uma legenda que explica quais níveis correspondem a quais valores.

```{r}
geomorfologia %>% 
  ggplot( aes(x=X, y =ARGILA, col = SUP) ) +
  geom_point()
```

No exemplo anterior mapeamos `SUP` à estética *cor*, mas poderíamos ter mapeado `SUP` à estética de *tamanho* (`size`) da mesma maneira. Neste caso, o tamanho exato de cada ponto revela a sua superfície. Não é recomendado mapearmos a uma variável por meio do tamanho.

```{r}
geomorfologia %>% 
  ggplot( aes(x=X, y =ARGILA, size = SUP) ) +
  geom_point()
```

Poderíamos ter mapeado `SUP` à estética `alpha`, que controla a transparência e à forma dos pontos controlada pelas estética `shape`.

```{r, message=FALSE}
geomorfologia %>% 
  ggplot( aes(x=X, y =ARGILA, alpha = SUP, shape=SUP, col=SUP) ) +
  geom_point()
```

## Facetas

As facetas são consideradas uma maneira prática de adicionar mais variáveis categóricas às representações gráficas.

Para criar facetas use a função `facet_wrap()`, cujo primeiro argumento deve ser uma fórmula (definida com `~` e o nome da variável categórica subsequente) e o segundo argumento é o número de linhas do painel gráfico. 

Compare os painéis abaixo:

```{r, message=FALSE}
geomorfologia %>% 
  ggplot( aes(x=X, y =ARGILA) ) +
  geom_point() +
  facet_wrap(~SUP, nrow=1)
```


```{r, message=FALSE}
geomorfologia %>% 
  ggplot( aes(x=X, y =ARGILA) ) +
  geom_point() +
  facet_wrap(~SUP, nrow=3)
```

Outra importante e útil ferramenta é a função `facet_grid` que permite a incorporação de mais de uma variável na representação,  no nosso exemplo, vamos adicionar o tipo de solo `Solo`. A fórmula conterá dois nomes de variáveis categóricas sepradas pelo `~` 

```{r, message=FALSE}
geomorfologia %>% 
  ggplot( aes(x=X, y =ARGILA) ) +
  geom_point() +
  facet_grid(SUP ~ Solo)
```


Agora podemos mesclar as visualisações, utilizando o mapeamento estético e as facetas.
```{r, message=FALSE}
geomorfologia %>% 
  ggplot( aes(x=X, y =ARGILA, color=Solo) ) +
  geom_point() +
  facet_wrap(~SUP, nrow=1)
```
ou, 

```{r, message=FALSE}
geomorfologia %>% 
  ggplot( aes(x=X, y =ARGILA, color=SUP) ) +
  geom_point() +
  facet_wrap(~Solo, nrow=4) +
  labs(x="Eixo x (m)", y= "Teor de argila (%)", color="Superfície")
```

## Objetos geométricos

### Gráfico de Colunas

Um `geom_` é o objeto geométrico que um gráfico usa para representar os dados. Gráficos de colunas, por exemplo, usam o `geom_col()`. O preenchimento e as cores das bordas das colunas são controlados peloas argumentos `fill` e `color` dentro da função `geom_col()`. Gráfico de coluas, linhas e pontos, plotam os valores brutos.

```{r, message=FALSE}
geomorfologia %>% 
  ggplot( aes(x=X, y =ARGILA) ) +
  geom_col(color="black",fill="aquamarine4")
```

Gráfico de **colunas** pode ser é representado pela rotação dos eixos do gráfico anterior a partir de `coord_flip()`.

```{r, message=FALSE}
geomorfologia %>% 
  ggplot( aes(x=X, y =ARGILA) ) +
  geom_col(color="black",fill="aquamarine4") +
  coord_flip()
```

### Gráfico de Barras

Diferente do grafico de colunas, o gráfico de **barras** possibilita a representação de dados categóricos, vamos supor que devemos contar o número de observações em cada superfície geomórfica. A função `geom_bar()` conta os pontos em cada categoria de `SUP`automaticamente.

```{r, message=FALSE}
geomorfologia %>% 
  ggplot( aes(x=SUP) ) +
  geom_bar(color="black", fill="lightblue")
```

POdemos colorir um gráfico de barras utilizando a estética `fill`: 

```{r, message=FALSE}
geomorfologia %>% 
  ggplot( aes(x=SUP, fill=SUP)) +
  geom_bar(color="black")
```
Se adicionarmos uma segunda variáveis categórica, como o tipo de solo `Solo`, as barras são automaticamente empilhadas, ondem cada retângulo colorido representa uma combinação de `SUP` e `Solo`.

```{r, message=FALSE}
geomorfologia %>% 
  ggplot( aes(x=SUP,fill=Solo)) +
  geom_bar(color="black")
```

O empilhamento é realizado automaticamente, caso não queiramos o gráfico empilhado, utilizamos um dos três valores `identity`, `dodge` ou `fill` associados ao argumento `position` dentro de `geom_bar()`.

```{r, message=FALSE}
geomorfologia %>% 
  ggplot( aes(x=SUP, fill=Solo)) +
  geom_bar(position = "fill", color="black")
```
```{r, message=FALSE}
geomorfologia %>% 
  ggplot( aes(x=SUP, fill=Solo)) +
  geom_bar(position = "identity", color="black")
```
```{r, message=FALSE}
geomorfologia %>% 
  ggplot( aes(x=SUP, fill=Solo)) +
  geom_bar(position = "dodge", color="black")
```

### Smoothers

Vamos ajustar uma linha suave ao dados de teor de argila ao longo do transecto X estudado a partir de `geom_smooth()`.

```{r, message=FALSE}
geomorfologia %>% 
  ggplot( aes(x=X, y =ARGILA) ) +
  geom_point() + 
  geom_smooth()
```


Dentro de  `geom_smooth()` podemos controlar o tipo da linha e a cor da linha a partir de `linetype` e `color`, respectivamente.

```{r, message=FALSE}
geomorfologia %>% 
  ggplot( aes(x=X, y =ARGILA) ) +
  geom_point() + 
  geom_smooth(linetype=2, color="red")
```

Agora vamos aplicar uma linha suave para cada uma das superfície geomórfica.
```{r, message=FALSE}
geomorfologia %>% 
  ggplot( aes(x=X, y =ARGILA, color=SUP) ) +
  geom_point() + 
  geom_smooth()
```

Agora vamos aplicar uma linha suave para cada uma das superfície geomórfica, apresentadas em diferentes facetas.
```{r, message=FALSE}
geomorfologia %>% 
  ggplot( aes(x=X, y =ARGILA, color=SUP) ) +
  geom_point() + 
  geom_smooth() +
  facet_wrap(~SUP, nrow=1)
```

Para apresentarmos as facetas em diferentes escalas (diferentes valores de X e Y em cada faceta), utilize o argumento `scales = "free"` em `facet_wrap()`.
```{r, message=FALSE}
geomorfologia %>% 
  ggplot( aes(x=X, y =ARGILA, color=SUP) ) +
  geom_point() + 
  geom_smooth() +
  facet_wrap(~SUP, nrow=1, scales = "free")
```

### Boxplot

Conhecido como gráfico dos 5 números representa um resumos dos valores mínimo, primeiro quartil, mediana, terceiro quartil e máximo. Podem ser construídos para uma variável contínua a partir da geometria `geom_boxplot()`. Observe que dentro da função `ggplot()` não é necessário especificar o `y`, somente é atribuído a `x` a variável contínua `ARGILA`.

```{r, message=FALSE}
geomorfologia %>% 
  ggplot( aes(x=ARGILA) ) +
  geom_boxplot()
```

  * O boxplot é uma caixa que vai do 25º percentil ao 75º percentil da distribuição, uma distância conhecida como a amplitude interquartil (IIQ). No meo da caixa há uma linha que exibe a mediana, isto é, 50º percentil, da distribuição. Essas três linhas lhe dão um sentido da dispersão da distribuição e se ela é ou não simétrica sobre a mediana ou enviesada para um lado.
  
  * Pontos visuais que exibem observações  que caem mais do que 1,5 vez o IIQ de cada limite da caixa. Esses pontos foram da curva são incomuns, entãosão plotados individuaalmente.
  
  * Uma linha (ou bigode de gato, dai o nome *Box and Whiskers*) que se estende de cada lado da caixa e vai até o ponto mais distante da distribuição que não seja um outlier.

Suas coordenadas podem ser transposta por `coord_flip()`

```{r, message=FALSE}
geomorfologia %>% 
  ggplot( aes(x=ARGILA) ) +
  geom_boxplot() +
  coord_flip()
```

Outra alternativa para exibir a distribuição de uma variável contínua, podemos desmembrar por uma variável categórica aqui no boxplot.

```{r, message=FALSE}
geomorfologia %>% 
  ggplot( aes(x=ARGILA, fill=SUP) ) +
  geom_boxplot() +
  coord_flip()
```

### Histograma

O gráfico histograma é facilmente construído a partir da função `geom_histogram()`. Semelhante ao `geom_boxplot()` dentro da função `ggplot()`  é atribuído a `x` a variável contínua `ARGILA`.

```{r, message=FALSE}
geomorfologia %>% 
  ggplot(aes(x=ARGILA)) +
  geom_histogram()
```

Observe que o histograma foi construído com a frequencia absoluta de cada classe, ou seja, o número de observações (contagem) dentro de cada classe de teor de argila construída automaticamentem pela função. Se ao invés da contagem, quiséssemos a densidade de frenquência, deveremos utilizar `y=..density..` dentro de `aes()`.

```{r, message=FALSE}
geomorfologia %>% 
  ggplot(aes(x=ARGILA, y=..density..)) +
  geom_histogram()
```

Podemos estabelecer a amplitude dos intervalos em um histograma com o argumento `bidwidth`, que pe medido nas unidades da variável x.

```{r, message=FALSE}
geomorfologia %>% 
  ggplot(aes(x=ARGILA, y=..density..)) +
  geom_histogram(binwidth = 2)
```

Ou você pode especificar o número de classes a partir do argumento `bins`, que por default é igual a `30`.

```{r, message=FALSE}
geomorfologia %>% 
  ggplot(aes(x=ARGILA, y=..density..)) +
  geom_histogram(bins =  15)
```

Vamos alterar as cores das bordas e preeenchimento das colunas.

```{r, message=FALSE}
geomorfologia %>% 
  ggplot(aes(x=ARGILA, y=..density..)) +
  geom_histogram(bins =  15, color="black",fill="white")
```

Podemos associar a curva suave de densidade no hitograma, a partir da função `geom_density()` e controlarmos a trnasparência e seu preenchimento a partir dos argumentos `alpha` e `fill`.

```{r, message=FALSE}
geomorfologia %>% 
  ggplot(aes(x=ARGILA, y=..density..)) +
  geom_histogram(bins =  15,color="black",fill="white")+
  geom_density(alpha=.10, fill="red")
```

Finalmente, podemos construir um histograma da variável `ARGILA` para cada superfície geomórfica.

```{r, message=FALSE}
geomorfologia %>% 
  ggplot(aes(x=ARGILA, y=..density.., color=SUP, fill=SUP)) +
  geom_histogram(bins =  15, color="black",fill="white")+
  geom_density(alpha=.2)+
  facet_wrap(~SUP, scales="free")+
  labs(x="Teor de argila do solo (%)", y = "Densidade", fill="Superfície", color="Superfície") +
  theme_dark()
```
